【裁判字號】    98,家上,296
【裁判日期】    990330
【裁判案由】    離    婚
【裁判全文】
臺灣高等法院民事判決                 98年度家上字第296號
上  訴  人  甲○○更名前為吳.
被上訴人    乙○○（更名前為李進隆）
上列當事人間請求離婚事件，上訴人對於中華民國98年10月20日
台灣桃園地方法院98年度婚字第474號第一審判決提起上訴，本
院於99年3月9日言詞辯論終結，判決如下：
    主  文
上訴駁回。
第二審訴訟費用由上訴人負擔。
    事實及理由
壹、程序方面：
一、被上訴人未於言詞辯論期日到場，核無民事訴訟法第386條
    所列各款情形，爰依上訴人之聲請，由其一造辯論而為判決
    。
二、本件原審係於民國（下同）98年10月6日進行言詞辯論，並
    辯論終結，且定期於同年10月20日宣判，惟於前開言詞辯論
    筆錄首頁記載出席職員為「法官劉佩宜」，末頁簽名部分則
    由王兆飛法官簽名（見原審卷第48頁），經本院函查結果，
    原審函復當時劉佩宜法官已調任他處，當日係王兆飛法官進
    行言詞辯論，筆錄係誤繕等語，有原審98年12月18日桃院永
    家智98年度婚字第474號函1份附卷可稽（見本院卷第14頁）
    ，故原審上開筆錄確係誤繕，惟並不影響兩造之權益，合先
    敘明。
貳、實體方面：
一、上訴人主張：
    兩造於84年4月15日結婚，婚後被上訴人常於酒後以言語辱
    罵伊，更常動手打伊；另自96、97年起，被上訴人常誣指伊
    有外遇為由毆打伊，將伊趕出家門，並以「到遠一點去討客
    兄」等不堪言語辱罵伊，於97年1月31日（起訴狀誤載為97
    年2月間－見原審卷第3頁），被上訴人因伊遲歸，即將伊拖
    至門外，對伊頭部重毆致眼部受傷幾乎無法見物，伊因而不
    敢回家，並於驗傷之後持驗傷單至派出所報案，向原審聲請
    暫時保護令獲准。伊長期在被上訴人暴力陰影下不敢回家，
    而兩造分居迄今已1年多，足見兩造已無法維持婚姻生活等
    情，爰依民法第1052條第1項第3款、第2項規定，求為准上
    訴人與被上訴人離婚（原審為上訴人敗訴之判決，上訴人聲
    明不服，提起上訴）。並上訴聲明：(一)原判決廢棄；(二)准上
    訴人與被上訴人離婚（見本院卷第22頁）。
二、被上訴人未於準備程序或言詞辯論期到場，亦未提出書狀作
    何聲明或陳述。
三、上訴人主張兩造於84年4月15日結婚，婚姻關係現仍存續中
    之事實，有上訴人提出之戶籍謄本1份附卷可稽（見原審卷
    第5頁），堪信為真實。是以本件應審究者為：上訴人依民
    法第1052條第1項第3款、第2項規定訴請判決離婚，是否有
    理由，茲分述如下：
    (一)本件是否有上訴人主張之民法第1052條第1項第3款「不堪
      同居虐待」之法定離婚要件？
      (1)按夫妻之一方受他方不堪同居之虐待者，得向法院請求
        離婚，民法第1052條第1項第3款固定有明文。惟所謂不
        堪同居之虐待，係指與以身體上或精神上不可忍受之痛
        苦，致不堪繼續同居者而言；且請求離婚之原告對於此
        項虐待事實，除依法律規定無庸舉證外，應負舉證之責
        任（最高法院23年上字第678號、37年上字第6882號判
        例意旨參照）。
      (2)上訴人主張被上訴人曾於97年1月31日晚間10時許，因
        細故毆打伊，致伊眼部致幾乎無法見物，伊於驗傷後向
        原審聲請暫時保護令獲准之事實，經本院調閱原審97年
        度家護字第204號民事通常保護令卷宗（含同院97年度
        暫家護字第63號）核閱後，上訴人當時確實受有「左眼
        周圍皮下瘀血」、「右頸多處擦傷」、「兩手背多處擦
        傷」等傷害，有家庭暴力事件驗傷診斷書影本1份存卷
        可參（見原審上開通常保護令卷第11頁）。惟上訴人於
        原審家事法庭訊問時，亦自陳被上訴人可能是因為伊從
        早上8點外出幫人安神位，至晚上9點左右才回家，外出
        的時間太久，所以才毆打伊；伊要給相對人（即被上訴
        人）1次機會，願撤回保護令之聲請等語（見原審上開
        通常保護令卷第31頁至第32頁）。足見被上訴人雖於前
        開時間有傷害上訴人之行為，惟係因上開偶發之原因所
        致，且上訴人表明願意給被上訴人機會，故上訴人不得
        於時間經過1年餘，再執此主張被上訴人對其有不堪同
        居虐待之行為。
      (3)至上訴人主張被上訴人結婚後，常於酒後以言語辱罵伊
        ，並動手傷害伊，於96年、97年間常誣指伊有外遇，因
        而毆打伊，且將伊趕出家門等節，上訴人均不能舉證以
        實其說，且於原審詢問有無其他事項或證據需要調查時
        ，亦回答：「無，請鈞院參酌保護令卷內之資料」等語
        （見原審卷第42頁）。故自難遽認上訴人上開主張之事
        實為真正。
    (二)本件是否有上訴人主張之民法第1052條第2項「難以維持
      婚姻之重大事由」之法定離婚要件？
      (1)按有民法第1052條第1項以外之重大事由，難以維持婚
        姻者，夫妻之一方得請求離婚。但其事由應由夫妻之一
        方負責者，僅他方得請求離婚，民法第1052條第2項定
        有明文。所謂「有前項以外之重大事由，難以維持婚姻
        者」，乃抽象的、概括的離婚事由，係民法親屬編於74
        年修正時，為因應實際需要，參酌各國立法例，導入破
        綻主義思想所增設，其目的在使夫妻請求裁判離婚之事
        由較富彈性。但其事由應由夫妻一方負責者，僅他方得
        請求離婚，是其所採者為消極破綻主義精神，而非積極
        破綻主義。因此，若夫妻雙方均為有責時，則應衡量比
        較雙方之有責程度，而許責任較輕之一方向應負主要責
        任之他方請求離婚，如雙方之有責程度相同，則雙方均
        得請求離婚，以符公平，且符合民法第1052條第2項規
        定之立法目的（最高法院95年度台上字第1450號判決要
        旨參照）。
      (2)經查：上訴人主張被上訴人曾於97年1月31日晚間10時
        許，因細故毆打伊，伊於驗傷後向原審聲請暫時保護令
        獲准之事實，固然屬實，惟上開事由係因偶發原因所致
        ，且上訴人表明願意給被上訴人機會，自不得於時間經
        過1年餘，再執此主張被上訴人對其有不堪同居虐待之
        行為，已如前述。又上訴人雖主張與被上訴人分居時間
        長達1年餘，惟上訴人亦自陳伊於被上訴人97年1月31日
        對其施暴後，就離家等語（見原審卷第29頁筆錄）。從
        而，上訴人雖於被上訴人前開時間對其為暴力行為後即
        離家，惟於通常保護令事件97年3月21日訊問時，已表
        明願意給被上訴人機會，則上訴人自上開時間後，未再
        返家，任令兩造分居時間長達1年餘，顯係上訴人所造
        成，自不得再據此主張兩造已達難以維持婚姻之重大事
        由。
四、綜上所述，上訴人依民法第1052條第1項第3款、第2項規定
    ，請求准與被上訴人離婚，為無理由，不應准許。從而原審
    所為上訴人敗訴之判決，並無不合。上訴論旨指摘原判決不
    當，求予廢棄改判，為無理由，應駁回其上訴。
五、本件其餘之攻擊方法及所用之證據，經斟酌後，認為均不足
    以影響判決之結果，爰不逐一論列。
六、據上論結，本件上訴為無理由，依民事訴訟法第449條第1項
    、第78條、第463條、第385條第1項前段，判決如主文。
中    華    民    國    99    年    3     月    30    日
                    民事第十六庭
                        審判長法  官  王聖惠
                              法  官  呂淑玲
                              法  官  邱瑞祥
正本係照原本作成。
上訴人如不服本判決，應於收受送達後20日內向本院提出上訴書
狀，其未表明上訴理由者，應於提出上訴後20日內向本院補提理
由書狀（均須按他造當事人之人數附繕本）上訴時應提出委任律
師或具有律師資格之人之委任狀；委任有律師資格者，另應附具
律師資格證書及釋明委任人與受任人有民事訴訟法第466條之1第
1項但書或第2項（詳附註）所定關係之釋明文書影本。
中    華    民    國    99    年    3     月    31    日
                              書記官  明祖星
附註：
民事訴訟法第466條之1（第1項、第2項）：
對於第二審判決上訴，上訴人應委任律師為訴訟代理人。但上訴
人或其他法定代理人具有律師資格者，不在此限。
上訴人之配偶、三親等內之血親、二親等內之姻親，或上訴人為
法人、中央或地方機關時，其所屬專任人員具有律師資格並經法
院認為適當者，亦得為第三審訴訟代理人。

司法院資訊處製作；財團法人民間司法改革基金會備份。
